臺灣雲林地方法院民事判決　　　　　　　100年度訴字第118號
原　　　告　蔡雪玲
訴訟代理人　洪士凱律師
被　　　告　莊紀差
　　　　　　紀香
　　　　　　李紀花
　　　　　　楊紀燕
　　　　　　張紀秋敏
　　　　　　紀山明
　　　　　　楊紀美慧
兼上七人
訴訟代理人　紀山景
上列當事人間請求拆屋還地事件，本院於民國100 年9 月21日言
詞辯論終結，判決如下：
    主  文
原告之訴及假執行之聲請均駁回。
訴訟費用由原告負擔。
    事實及理由
甲、程序部分:
一、按訴狀送達後，原告不得將原訴變更或追加他訴。但該訴訟
    標的對於數人必須合一確定時，追加其原非當事人之人為當
    事人者，不在此限，民事訴訟法第255 條第1 項第5 款定有
    明文。本件原告起訴請求被告紀山景拆除建物並將土地返還
    原告，於起訴狀繕本送達後，因被告抗辯該建物係由被繼承
    人即被告之父紀塭所建之未保存登記建物，則原告追加請求
    該建物之共同繼承人即被告莊紀差、李紀花、楊紀燕、紀
    香、楊紀美慧、張紀秋敏及紀山明等7 人為共同被告，核與
    上開規定相符，應予准許，合先敘明。
乙、實體部分
一、原告起訴主張：
(一)、查坐落雲林縣水林鄉○○段611 地號、地目建、面積146.04
    平方公尺土地（下稱系爭土地），原為被告紀香所有，經
    原告聲請拍賣，並由原告於民國（下同）99年3 月17日聲明
    承受，於99年6 月23日登記為原告所有。
(二)、系爭土地上為被告蓋有磚造瓦頂平房（雲林縣水林鄉○○○
    路28號、下稱28號建物）及鋼筋水泥磚造四層樓房（雲林縣
    水林鄉○○○路30號、下稱30號建物）各一棟，佔有使用中
    ，雖經多次協調，請被告拆除遷出並交還土地，但被告仍不
    為所動。
(三)、被告稱依最高法院93年度台上字第1328號判決類推適用，而
    認渠等占用系爭土地有正當權源云云。惟最高法院上開判決
    主要係牽涉到民法第425 條之1 第1 項前段之問題，而民法
    第425 條之1 第1 項前段係規定: 「土地及其土地上之房屋
    同屬一人所有，而僅將土地或僅將房屋所有權讓與他人，或
    將土地及房屋同時或先後讓與相異之人時，土地受讓人或房
    屋受讓人與讓與人間或房屋受讓人與土地受讓人間，推定在
    房屋得使用期限內，有租賃關係。」然:
  1.本件28號建物是石棉瓦頂平房，而30號建物是四層加強鋼筋
    水泥磚造樓房，二者明顯是不同時期所建，且30號樓房所使
    用之水電是從28號房屋接過去使用，可知30號建物較28號建
    物晚建，且非合法之建物。
  2.又依被告所提出水林鄉公所69年9 月16日發文之「申請證明
    事項」主張28號房屋為其所父紀塭所建，或可採信。
  3.至於被告抗辯30號建物亦為其父紀塭所建云云，參照系爭土
    地法院拍賣公告中載明: 被告紀香於法院查封時稱「土地
    有部分無償借用予其家人建築磚造瓦頂平房及鋼筋水泥加強
    磚造四層樓房各乙陳，由其弟紀山景、其母紀王晚居住使用
    ，未訂借用時間」等語。其中借予家人建築磚造瓦頂平房部
    分應屬記憶錯誤所致; 但稱借給其家人建築加強磚造四層樓
    房部分，因被告紀香係於83年4 月14日登記取得系爭土地
    所有權，然其父紀塭早於72年1 月31即死亡，故該30號建物
    應係由被告紀香借予其弟即被告紀山景建築使用，而僅以
    其母紀王晚為該房屋之納稅義務人而已。
  4.另系爭28號建物雖係訴外人紀塭所建，然紀塭從來就不是系
    爭土地之所有權人，故上開28號及30號建物均非民法第425
    條之1 第1 項前段所規定「土地與房屋同屬一人所有」之情
    形，故不管後來系爭土地或系爭28號及30號建物如何轉讓，
    仍不得適用上開規定，即本件房屋所有人與土地所有人間無
    租賃關係存在，故被告等人占用系爭土地為無權占用。
(四)、綜上所述，被告等人並無任何權源可在系爭土地上繼續占用
    土地，爰依民法第767 條之規定，提起本件訴訟，並聲明：
  1.被告等人應將坐落在雲林縣水林鄉○○段611 地號、地目建
    、面積146.04平方公尺土地，依附圖即雲林縣北港地政事務
    所100 年5 月17日所發給複丈成果圖編號B 、面積42.11 平
    方公尺之石棉瓦頂平房（28號建物）及編號E 、面積50.1平
    方公尺之四層加強鋼筋水泥磚造樓房（30號建物）拆除，並
    將土地交還原告。
  2.訴訟費用由被告負擔。
  3.原告願供擔保，請准宣告假執行。
二、被告則辯以：
(一)、系爭土地係由被告的父親紀塭所購買，原為雲林縣水林鄉○
    ○段536-57地號，因重測於78年5 月25日才編為現在雲林縣
    水林鄉○○段611 地號。並由被告之父親經共有人同意在其
    上建築28號及30號建物，並移轉登記為被告紀山景所有，再
    於75年4 月29日拍賣由訴外人余洪秀琴買受，其又於76年12
    月19日出賣與訴外人莊水煌，莊水煌又於78年3 月1 日出賣
    與李玉坤，後於99年6 月23日拍賣由原告承受。
(二)、其詳細經過為28號建物是被告父紀塭約於46年前所建，當時
    土地是被告的父親所有; 30號建物則是被告的父親約在34年
    前，因被告紀山景退伍後要結婚所建，當時土地也是被告的
    父親所有。30號建物後來經被告的父親生前贈與被告的母親
    紀王晚，僅口頭上表示，未辦書面。系爭土地則是被告的父
    親生前即移轉登記予被告紀山景所有，後來賣給朋友，姊姊
    即被告紀香再出資買回來，被告紀香又以該地向原告辦
    理抵押貸款，因錢未完全清償而被拍賣，並由原告承受。而
    建物部分由被告紀山景及母親紀王晚繼承取得，母親紀王晚
    業已過逝，被告紀山景要辦理繼承登記，但因無保存登記而
    無法辦理，目前是由被告紀山景管理使用，該2 間房子均有
    辦理贈與契約，完納契稅，原本門牌均同為新興南路28 號
    ，後來樓房部分才改編為30號。28號房屋老舊，但有水電，
    有前後2 間房間，均有門通往30號樓房。
(三)、故系爭土地、建物原同屬一人，而先後移轉不同之所有人，
    故系爭房屋對土地是有正當之使用權源，並不是無權占有，
    依最高法院93年台上字第1328號判決類推適用，應推斷土地
    所有人默許房屋所有人繼續使用基地，原告於拍賣時也知道
    有地上建物存在，則請求拆屋還地尚非有理由等語。
(四)、並聲明：
  1.原告之訴駁回。
  2.訴訟費用由原告負擔。
  3.本件如受不利之判決，被告願供擔保，請准免為假執行之宣
    告。
三、兩造不爭執及爭執事項:
(一)、不爭執事項:
  1.系爭土地目前登記為原告所有，係原告於99年6 月23日經拍
    賣承受取得所有權。
  2.系爭土地重測前為水林段536 之57地號，該土地係被告的父
    親紀塭購買持分後直接登記予被告紀山景及其弟紀山明，應
    有部分各7/72，於70年8 月4 日經法院判決分割登記為被告
    兄弟共有，應有部分各1/2 。嗣於75年6 月6 日經拍賣登記
    為訴外人余洪秀琴所有，又於76年12月19日由余洪秀琴轉賣
    給莊水煌，再於78年3 月22日由莊水煌轉賣給李玉坤所有。
    又於78年5 月25日因地籍圖重測改編為系爭611 地號後，由
    李玉坤於83年4 月14日轉賣給被告紀香所有，並由被告紀
    香於87年3 月31日設定擔保新台幣（下同）100 萬元之抵
    押權予原告。
  3.系爭28號及30號建物坐落地籍圖之位置、面積如附圖土地複
    丈成果圖所示。
(二)、爭執事項：
  1.系爭30號建物是否由紀塭於34年前所建，事後口頭贈與給被
    告的母親紀王晚，並經紀王晚於生前將系爭28號及30號建物
    贈與給被告紀山景（系爭30號建物是由何人所建）?
  2.系爭28號及30號建物使用系爭土地，有無最高法院93年台上
    字第1328號判決所示，得適用或類推適用民法第425 條之1
    第1項所規定之租賃關係?
四、得心證之理由:
(一)、系爭土地原係被告等人之父親即訴外人紀塭於61年4 月13日
    ，向他人購買坐落水林鄉○○段536 之2 地號土地之應有部
    分直接登記為被告紀山景及紀山明所有後，於70年3 月17日
    經判決分割為同段536 之57地號土地，仍登記為上二被告所
    共有，應有部分各1/2 。嗣於75年6 月6 日，經拍賣由訴外
    人余洪秀琴拍定取得所有權，又於77年1 月27日由余洪秀琴
    轉賣登記給訴外人莊水煌所有後，再由莊水煌於78年3 月22
    日，轉賣登記給李玉坤所有。嗣於78年5 月25日因地籍圖重
    測改編為水林鄉○○段611 地號，再由李玉坤於83年4 月14
    日轉賣登記給被告紀香所有，嗣經被告紀香於87年3 月
    31日設定擔保100 萬元之抵押權予原告，因未清償，由原告
    向法院聲請強制執行拍賣後，由原告聲明承受，於99年6 月
    1 日核發權利移轉證書取得所有權等情，為兩造所不爭執，
    並有原告提出之收據影本、上開536 之2 地號、536 之57地
    號及611 地號電子紀錄前土地登記謄本、民眾閱覽異動索引
    、本院99年6 月1 日雲院恭98司執己字第23656 號不動產權
    利移轉證書影本及土地登記第二類謄本在卷可按（本院卷第
    146 頁、第66頁至第83頁、第116 頁至第123 頁、第5 頁至
    第6 頁），足信無誤。
(二)、被告抗辯系爭土地上28號及30號建物，均係被告等人之父紀
    塭分別約於46年前及34年前所建造之未保存登記建物等語，
    而原告否認30號建物為紀塭所建，主張應為被告紀山景所建
    等語。經查:
  1.系爭28號及30號建物係分別於63年7 月1 日及70年7 月1日
    向台灣電力股份有限公司（下稱台電公司）申請新設電錶使
    用，有台電公司雲林營業處100 年8 月17日Ｄ雲林字第1000
    800261號函載明在卷可佐（本院卷第132 頁）。
  2.且其中28號建物（門牌整編前為水林鄉○○村○○○路7 號
    、參本院卷第37頁紀塭之除戶戶籍謄本），並有水林鄉公所
    於69年9 月16日核發給訴外人紀塭之申請證明事項書，載明
    該屋係在63年11月30日未實施都市計劃禁建以前建築完成等
    語可參（本院第127 頁），此外，並有證人即承辦上開申請
    證明事項之前水林鄉公所退休職員王詩涵到庭結證明確，且
    為原告所不爭執，則系爭28號建物係被告等人之父紀塭於63
    年7 月1 日所建築完成使用，應足確認。
  3.至於30號建物，參酌上開台電公司函所載該址向該公司申請
    新設電錶使用之日期為70年7 月1 日; 與該址門牌即「水南
    村新興南路30號」係於70年8 月1 日初編乙情，有台灣省雲
    林縣水林鄉戶政事務所100 年8 月4 日門證字第0000059 號
    門牌證明書影本在卷可參（本院卷第126 頁背面）等情，系
    爭30號建物係於70年7 、8 月間即已建築完成使用，亦足認
    定。
  4.又原告主張系爭30號建物係被告紀山景所建造乙節，為被告
    等人所否認，而原告未能提出證據以實其說。而被告紀香
    則到庭證稱該屋係其父紀塭所建等語，並參酌被告紀山景係
    於42年8 月20日生，於70年7 、8 月該屋建築完成時，年僅
    28歲許，其是否有經濟能力足以興建該屋，尚屬可疑; 再者
    ，該30號建物建造完成時，系爭土地業於同年3 月17日即經
    裁判分割為同段536 之57地號土地，並登記為被告紀山景及
    紀山明所共有，已如上述，而被告等抗辯該屋就系爭土地有
    民法第425 條之1 第1 項所規定之租賃關係，則若該30號建
    物係被告紀山景所出資建造，其應無予以否認之必要及理由
    ，因此，被告等人抗辯該30號建物係紀塭所建造，應足採信
    。
(三)、按土地及其土地上之房屋同屬一人所有，而僅將土地或僅將
    房屋所有權讓與他人，或將土地及房屋同時或先後讓與相異
    之人時，土地受讓人或房屋受讓人與讓與人間或房屋受讓人
    與土地受讓人間，推定在房屋得使用期限內，有租賃關係。
    民法第425 條之1 第1 項前段定有明文。其立法理由謂：「
    僅將土地或僅將房屋所有權讓與他人，或將土地及房屋同時
    或先後讓與相異之人時，實務上見解，除有特別約定外，應
    推斷土地受讓人默許房屋受讓人繼續使用土地，但應支付相
    當代價，故其法律關係之性質，當屬租賃。」足見出讓人將
    土地及房屋單獨出讓或出讓與相異之人時，該房屋所有權人
    即得於房屋得使用期限內，繼續「合法使用」該房屋所坐落
    之土地。除別有約定外，縱該房屋所有權人須支付相當之對
    價，非可當然「無償使用」該土地，然仍不影響其對於房屋
    坐落土地之「有權使用」，即無不當得利或侵權行為之可言
    。此項規定，於房屋所有權人原有合法使用坐落土地之所有
    權及地上權，而僅將房屋所有權或僅將土地所有權或地上權
    之全部或一部讓與他人，或將土地所有權或地上權及房屋所
    有權同時或先後讓與相異之人時，亦可類推適用。至該土地
    權利人得依租賃之法律關係，請求房屋權利人給付租金，要
    屬別一問題（最高法院93年度台上字第1328號民事判決要旨
    足資參照）。
(四)、查:
  1.本件系爭土地原係被告等人之父親紀塭於61年4 月13日，向
    他人購買土地之應有部分後直接登記為被告紀山景及紀山明
    所有，而被告紀山景及紀山明係分別於42年8 月20日及50年
    1 月24日生，有原告提出之被繼承人紀塭繼承系統表及渠等
    之戶籍謄本在卷可稽（本院卷第31頁、第35頁、第43頁、第
    89頁），於被繼承人紀塭購買上開土地應有部分登記時，年
    僅18歲及11歲; 且紀塭為上開土地登記時，被告等人並不知
    情乙節，亦經被告紀山景及紀香到庭陳述明確（本院卷第
    141 頁背面及第143 頁），則被告抗辯「因以前的人都是重
    男輕女，財產最後都會分給我們兄弟，所以可能為了節省以
    後再過戶所需繳納的稅金而才直接登記在我們兄弟名下。」
    等情，足以採信。因此，被繼承人紀塭將所購買系爭土地之
    應有部分登記在被告紀山景及紀山明二人名下，應屬借名登
    記。另以紀塭之後即設籍居住在該建物之情節以觀（參本院
    卷第37頁紀塭之除戶戶籍謄本），系爭土地之管理使用及處
    分權仍屬紀塭所有，應堪認定。
  2.另參酌紀塭於系爭土地上建築28號建物時，雖該基地為共有
    ，然其建築該建物使用後，並無其他共有人為反對之意見，
    並於嗣後之70年3 月17日，經裁判分割該建物坐落之基地位
    址為登記名義人即被告紀山景及紀山明所共有等情以觀，紀
    塭建造該28號建物，係經共有人之同意，應足認定。依此，
    紀塭相繼於系爭土地上建造系爭28號及30號建物，原有合法
    使用系爭土地之權利，亦足認定。則其後於72年1 月31日過
    逝後，上開28號及30號建物因屬未辦保存登記之建物，致無
    法移轉所有權登記，由所有繼承人共同繼承，而系爭土地即
    由登記名義人即被告紀山景及紀山明共同繼承，則有民法第
    425 條之1 第1 項所規定「土地及其土地上之房屋同屬一人
    所有，而僅將土地或僅將房屋所有權讓與他人，或將土地及
    房屋同時或先後讓與相異之人」之情形，雖系爭土地嗣經法
    院拍賣，並轉輾由原告承受取得所有權，然應依上開規定「
    土地受讓人或房屋受讓人與讓與人間或房屋受讓人與土地受
    讓人間，推定在房屋得使用期限內，有租賃關係。」
  3.且上開28號及30號建物係分別於63年7 月1 日及70年7 、8
    月間建造完成，已如上述，分別距今有37年及30年之屋齡，
    其中30號建物為三層鋼筋水泥造之樓房，第四層並有增建鐵
    皮屋，屋況良好，目前為被告紀山景及其家人居住使用;另
    28號建物雖係磚造水泥瓦頂平房，屋況較老舊，然非已不堪
    使用，且該屋臨鄰30號樓房，相鄰處並有房門與30號樓房相
    通，目前亦由被告紀山明及其家人合併30號建物使用，供作
    廚房及儲藏室之用等情，業經本院履勘現場明確，製有勘驗
    筆錄及現場照片在卷可參（本院卷第15頁至第24頁）。依上
    規定，應認被告等人所有之28號及30號建物就系爭土地有租
    賃關係。
  4.又被告紀香係於83年4 月14日始由訴外人李玉坤轉賣登記
    取得系爭土地之所有權，然30號建物係於70年7 、8 月間即
    建造完成，不可能由被告紀香將系爭土地部分借予家人建
    造上開建物使用，原告依系爭土地法院拍賣公告中所載: 「
    據債務人（被告紀香）於本院查封時陳稱: 本件拍賣不動
    產（系爭土地）有部分無償借用土地予其家人建築磚造瓦頂
    平房及鋼筋水泥加強磚造四層樓房各一棟現由其弟弟紀山景
    、其母紀王晚居住使用，未訂借用時間」等語（本院卷第10
    7 頁至第109 頁），認30號建物係由被告紀香借系爭土地
    予其弟即被告紀山景建造使用云云，難認屬實。
(五)、綜上所述，被告抗辯系爭28號及30號建物就系爭土地，有民
    法第425 條第1 項規定之租賃關係存在，足以採信。原告主
    張被告等人以上開二棟建物無權占有系爭土地云云，為無可
    採。從而，原告本於民法第767 條規定，請求被告等人拆屋
    還地，為無理由，應予駁回。
(六)、本件事證已臻明確，被告其餘關於系爭28號及30號建物經被
    繼承人紀塭口頭贈與訴外人即其母紀王晚，再轉輾贈與被告
    紀山景之抗辯及相關舉證，核與本件判決結果不生影響，故
    不一一論述，併此敘明。
五、假執行部分: 本件原告之訴既無理由而遭駁回，則其假執行
    之聲請亦失所附麗，應併予駁回。
六、訴訟費用負擔之依據：民事訴訟法第78條。
中    華    民    國  100     年    10    月    5     日
                  民事第二庭        法  官  黃一馨
以上正本係照原本作成
如對本判決上訴，須於判決送達後20日內向本院提出上訴狀。如
委任律師提起上訴者，應一併繳納上訴審裁判費。
中    華    民    國  100     年    10    月    5     日
                                    書記官  陳善永